【裁判字號】    90,上訴,165
【裁判日期】    900220
【裁判案由】    重利等
【裁判全文】
臺灣高等法院刑事判決                              九十年度上訴字第一六五號
    上  訴  人
    即  被  告  甲○○
    選任辯護人  王樹森
右上訴人因重利等案件，不服臺灣臺北地方法院八十九年度簡上字第三六號，中華民
國八十九年十二月六日第一審判決（起訴案號：臺灣臺北地方法院檢察署八十八年度
偵字第二一七○九號）提起上訴，本院判決如左：
    主  文
原判決關於常業重利及定執行刑部分均撤銷。
甲○○共同以乘他人急迫貸以金錢，而取得與原本顯不相當之重利為常業，處有期徒
刑陸月，如易科罰金以參佰元折算壹日。扣案如附表一所示之支票壹拾柒張均沒收。
    事  實
一、甲○○自民國八十七年九月間起，以每月新臺幣（下同）四萬元之薪資，受僱於
    在台北縣中和市○○路四四八號之一經營地下錢莊之自稱「黃維章」之成年人（
    年約三十餘歲），與該「黃維章」共同意圖營利並基於重利之犯意聯絡，由「黃
    維章」在中國時報報紙分類廣告欄中刊登以00000000號（起訴書誤寫為
    00000000號）為聯絡電話之小額貸款分類廣告，透過電話以招徠需款孔
    急之不特定顧客借款，待客戶以此電話聯絡借款時，即乘人需用金錢急迫之際，
    貸以金錢，以十天為一期，每借十五萬元或十八萬元，一期利息一萬二千元至三
    萬元不等，並預扣第一期利息，收取高達月息二十四分至五十分不等與原本顯不
    相當之重利，並要求借款人提供國民身分證、簽發計算分期償還原本之支票及全
    部借款總額之本票為質押物品，再由甲○○負責按期收取利息、原本，而恃此所
    得以維生活。適阮素珍因臨時要繳汽車貸款而周轉困難，需款孔急，於八十七年
    十一月初，見上開報紙廣告而打電話接洽，至上開地下錢莊與甲○○商借十八萬
    元，約定以十天為一期，每期利息三萬元，並先行預扣第一期利息，甲○○實際
    僅交付十五萬元，另要求阮素珍質押國民身分證一張及其本人簽發面額十八萬元
    之本票一張、彰化商業銀行大直分行帳號0000000每月底到期之支票二十
    三張（票號自ＢＣ0000000至0000000，面額分為二萬元十張、二
    萬五千元六張、三萬元七張）、其夫王志成簽發於上海商業儲蓄銀行面額十八萬
    元支票（票號ＦＡ0000000、到期日八十七年十一月二十八日）一張，總
    計面額九十二萬元之票據為擔保，甲○○則按期收取高達月息五十分與原本顯不
    相當之重利。嗣於八十八年九月二十日下午三時四十分許，在臺北市○○路五四
    ○號前，甲○○依約持上開質押之本票、支票欲向阮素珍收取原本、利息款項時
    ，為警當場查獲，並扣得前開阮素珍之國民身分證一張、阮素珍簽發之本票一張
    （面額十八萬元）及甲○○所有由阮素珍交付供擔保用之附表一所示支票十七張
    （面額二萬元五張、二萬五千元六張、三萬元六張、十八萬元壹張）、阮素珍之
    夫王志成簽發面額十八萬元之支票一張。
二、案經臺北市政府警察局報告臺灣臺北地方法院檢察署檢察官偵查起訴。
    理  由
一、訊據被告甲○○固供承以每月四萬元之代價，受僱於經營地下錢莊之三十幾歲成
    年人「黃維章」，而於持被害人阮素珍質押之支票、本票、國民身分證取款時，
    為警當場查獲等情。惟矢口否認有何常業重利之犯行，辯稱：伊僅自八十七年九
    月起在那裡上班一個月，當日之所以向阮素珍收取款項，乃因由「黃維章」處轉
    得阮素珍三十六萬元之債款，方會請阮素珍繳款，並非重利，且阮素珍之借款非
    伊接洽云云。經查，右揭時、地被告等常業重利之犯罪事實，業經被告甲○○於
    警訊、檢察官初次偵查中坦承不諱（參見八十八年度偵字第二一七○九號偵查卷
    第六頁以下、第二五頁背面），並經被害人阮素珍於警訊、原審審理中指述歷歷
    ，且有被告甲○○為警查獲時由其身上取出之被害人阮素珍質押如附表一所示之
    支票十七紙、本票一張及被害人阮素珍所有國民身分證一張扣案可資相佐。又經
    原審向彰化商業銀行大直分行調取被害人阮素珍陳稱質押於被告處而遭提示之支
    票影本三張，經核，該三張支票與前開扣案之阮素珍支票之筆跡相同、票號相連
    ，可認該三張支票為與扣案支票為同次開立，此有該銀行八十九年十月二十日彰
    大直字第一九○○號函附卷（參見原審卷第一五四至一五八頁）可查，業可證被
    害人阮素珍陳稱質押支票供清償擔保之真實性。
二、被告甲○○雖辯稱：伊僅自八十七年九月起在那裡上班一個月，當日之所以向阮
    素珍收取款項，乃因由「黃維章」處轉得阮素珍三十六萬元之債款，方會請阮素
    珍繳款，並非重利，且阮素珍之借款非伊接洽云云。然查，被告甲○○先稱與「
    黃維章」間之八十七年九月間借款為「三十萬元」等語（參見原審卷第三十一頁
    ），惟被告所呈八十七年十一月十日書立之債權移轉證書內所載債權數額竟為「
    三十六萬元」，此有該債權移轉證書在卷（參見原審卷第一六九頁）可查，債權
    額並不一致；又被害人阮素珍迭次於上述偵審中指證向被告借款之時間為八十七
    年十一月初，而該債權移轉證書上亦載明為八十七年十一月十日，並有被害人之
    簽名，卻無所謂債權人「黃維章」同意移轉之簽名，且被告於原審調查中竟供稱
    「黃維章」於八十七年十月即將債權轉予伊（參見原審卷第三十一頁）云云，顯
    與上開移轉證書所載之時間不同；況扣押於被告手中如附表之支票、本票，面額
    總數竟達「七十九萬元」，此有該扣案票據可憑，被害人阮素珍亦於原審調查中
    陳稱：查獲當日被告指示尚須交付還款金額為四十三萬元（參見原審卷第七十六
    頁），如依被告所稱二張面額十八萬之支票及本票為擔保外，餘支票面額即為四
    十三萬元，則被告既受讓三十六萬債權，何以仍持有高於債權數額之支票？亦不
    合情理，且該等支票，依上所述，應為同時簽發，當不可能如被告所辯隔一年後
    ，再將利息七萬元加入要求被害人補簽發十七張支票。再經原審以被告陳報之證
    人「黃維章」地址傳喚，而以「查無此人」退回，此有該傳票及信封在卷可稽，
    被告又無法提供有關「黃維章」之確實地址資料以供查證。應認並無被告所稱受
    讓「黃維章」對被害人三十六萬元債權之事，而債權移轉證書不過為被告在被害
    人阮素珍八十七年十一月十日借款同時要求其簽署，以作為其脫免重利罪之證據
    ，其於八十七年九月迄被查獲之日止，應認仍從事重利貸款之業務。是被告上開
    辯稱，顯屬卸責之詞，尚難採信。
三、復查，被害人阮素珍於原審調查中陳稱：「因為那時候我先生在汽車公司上班擔
    任業務，他同事有跟他調一輛車子，車款六十幾萬元沒給，公司認為是他的車，
    要告他詐欺，不得已才會跟地下錢莊借」等語（參見原審卷第七十五頁），是被
    害人阮素珍借款時，既係用盡各項方法借款而不得，而有刑事訴訟壓迫需款急迫
    ，方會嘗試向地下錢莊借款，則被告等應係乘他人急迫而貸予款項。再被害人阮
    素珍向被告等借款十八萬元，預扣一期利息三萬元，實際取得十五萬元之借款，
    計算每十日三萬元之利息，可知被告收取之利息重達月息五十分，足認被告收取
    之利息與原本顯不相當。又所謂常業犯，係指反覆以同種類之行為為目的之社會
    活動的職業性犯罪而言，亦即常業犯僅須有賴以為業之意思，而有事實之表現為
    已足。而被告於原審調查中及本院九十年二月二日審理中自承：於「黃維章」處
    放款收取重利每月薪資四萬元等語，又被告手中持有之被害人可兌領支票每月亦
    達二至三萬元，是被告每月因重利即可取得二至四萬元之收入，而與被告每月另
    外之不確定之地攤收入相比，其已占收入之相當比例，為其主要生活費用來源之
    一，故足認被告乃恃此重利收入維生。綜上所述，本件事證明確，被告重利之犯
    行堪以認定。
四、按被告甲○○與「黃維章」趁他人急迫時，貸與金錢以取得月息高達百分之五十
    之重利，藉此營利所得維生，所為係犯刑法第三百四十五條之常業重利罪。被告
    甲○○與「黃維章」之成年男子間，有犯意之聯絡、行為之分擔，為共同正犯。
    另就被告甲○○自八十七年九月間至十月間受僱「黃維章」地下錢莊收款之部分
    雖未據公訴人起訴，然該部分與起訴之部分，有實質一罪關係，自為本院併為審
    理。又被告行為後刑法第四十一條已於九十年一月四日修正，同年月十日經總統
    公布施行，由原來犯最重本刑為三年以下有期徒刑以下之刑之罪，而受六個月以
    下徒刑或拘役之宣告得易科罰金之要件，修改為犯最重本刑為五年以下有期徒刑
    以下之刑之罪，而受六個月以下徒刑或拘役之宣告得易科罰金之要件，比較新舊
    法，應以新法有利於被告，自應依刑法第二條第一項前段規定，適用裁判時前開
    修正之刑法第四十一條規定。
五、原審予以論罪科刑，固非無見。惟查原判決於判決主文諭知共同常業重利，未載
    明該罪構成要件，尚有未合；又原審對於被告所有之附表一所示犯罪所得之支票
    漏未宣告沒收亦有不當；再原審未及審酌刑法第四十一條修正之情形，並比較新
    舊法之適用，均有未當。被告甲○○仍執前詞否認常業重利，雖無理由。惟原判
    決既有如上可議之處，仍屬無可維持，自應由本院予以撤銷改判。爰審酌被告明
    知社會上有因急迫而舉債濟急，及因輕率或無經驗而舉債之情形，卻預定苛刻條
    件，一俟他人告貸，藉以取得重利，已對不特定一般人具犯罪故意，而反覆以上
    開重利借款之行為為目的，為職業性犯罪，並衡量被告犯罪之動機、目的、手段
    、所生危害及犯罪後之態度等一切情狀，量處如主文所示之刑，並諭知易科罰金
    之折算標準。再扣案如附表一所示之支票，為被告所有供犯罪所得之物，此對為
被害人阮素珍迭於偵審中供證明確，亦為被告供承無訛，自應依法宣告沒收。至
    其餘簽發如附表二之支票及被害人簽發之本票，前者業已轉讓予銀行，後者仍為
    被害人所有暫押於被告，尚非被告所有，自無庸宣告沒收，併此敘明。
據上論斷，應依刑事訴訟法第三百六十九條第一項前段、第三百六十四條、第二百九
十九條第一項前段，刑法第二十八條、第三百四十五條、第四十一條第一項、第三十
八條第一項第三款，罰金罰鍰提高標準條例第一條前段、第二條，判決如主文。
本案經檢察官吳慎志到庭執行職務。
中      華      民      國    九十      年      二      月     二十     日
                              臺灣高等法院刑事第十七庭
                                  審判長法  官  陳  正  雄
                                        法  官  許  錦  印
                                        法  官  雷  雯  華
右正本證明與原本無異。
如不服本判決應於收受送達後十日內向本院提出上訴書狀，其未敘述上訴之理由者並
得於提起上訴後十日內向本院補提理由書（均須按他造當事人之人數附繕本）。
                                        書記官  陳  思  云
中華    民    國     九十     年        二      月        二十      日
附錄    本判決論罪科刑法條：
中華民國刑法第三百四十五條
 (常業重利罪)
以犯前條之罪為常業者，處五年以下有期徒刑，得併科三千元以下罰金。
附表一：
┌─┬─────┬───┬────────────┬────┬─────┐
│編│ 票    號 │發票人│ 付  款  人             │  發票日│ 金    額 │
│號│          │      │                        │        │（新台幣）│
├─┼─────┼───┼────────────┼────┼─────┤
│一│BC0000000 │阮素珍│彰化商業銀行大直分行    │88.09.25│二萬元    │
│  │          │      │                        │        │          │
├─┼─────┼───┼────────────┼────┼─────┤
│二│BC0000000 │同上  │同上                    │88.10.25│二萬元    │
│  │          │      │                        │        │          │
├─┼─────┼───┼────────────┼────┼─────┤
│三│BC0000000 │同上  │同上     │88.11.25│二萬元    │
│  │          │      │                        │        │          │
├─┼─────┼───┼────────────┼────┼─────┤
│四│BC0000000 │同上  │同上                    │88.12.25│二萬元    │
│  │          │      │                        │        │          │
├─┼─────┼───┼────────────┼────┼─────┤
│五│BC0000000 │同上  │同上                    │89.01.30│二萬五千元│
│  │          │      │                        │        │          │
├─┼─────┼───┼────────────┼────┼─────┤
│六│BC0000000 │同上  │同上                    │89.02.28│二萬五千元│
│  │          │      │                        │        │          │
├─┼─────┼───┼────────────┼────┼─────┤
│七│BC0000000 │同上  │同上                    │89.03.31│二萬五千元│
│  │          │      │                        │        │          │
├─┼─────┼───┼────────────┼────┼─────┤
│八│BC0000000 │同上  │同上                    │89.04.30│二萬五千元│
│  │          │      │                        │        │          │
├─┼─────┼───┼────────────┼────┼─────┤
│九│BC0000000 │同上  │同上                    │89.05.31│二萬五千元│
│  │          │      │                        │        │          │
├─┼─────┼───┼────────────┼────┼─────┤
│十│BC0000000 │同上  │同上                    │89.06.30│二萬五千元│
│  │          │      │                        │        │          │
├─┼─────┼───┼────────────┼────┼─────┤
│十│BC0000000 │同上  │同上                    │89.07.31│三萬元    │
│一│          │      │                        │        │          │
├─┼─────┼───┼────────────┼────┼─────┤
│十│BC0000000 │同上  │同上         │89.08.31│三萬元    │
│二│          │      │                        │        │          │
├─┼─────┼───┼────────────┼────┼─────┤
│十│BC0000000 │同上  │同上                    │89.09.30│三萬元    │
│三│          │      │                        │        │          │
├─┼─────┼───┼────────────┼────┼─────┤
│十│BC0000000 │同上  │同上                    │89.10.31│三萬元    │
│四│          │      │                        │        │          │
├─┼─────┼───┼────────────┼────┼─────┤
│十│BC0000000 │同上  │同上                    │89.11.30│三萬元    │
│五│          │      │                        │        │          │
├─┼─────┼───┼────────────┼────┼─────┤
│十│BC0000000 │同上  │同上                    │89.12.31│二萬元    │
│六│          │      │                        │        │          │
├─┼─────┼───┼────────────┼────┼─────┤
│十│FA0000000 │王志成│上海商業儲蓄銀行三重分行│87.11.28│十八萬元  │
│七│          │      │                        │        │          │
└─┴─────┴───┴────────────┴────┴─────┘
附表二：
┌─┬─────┬───┬────────────┬────┬─────┐
│編│ 票    號 │發票人│ 付  款  人             │  發票日│ 金    額 │
│號│          │      │                        │        │（新台幣）│
├─┼─────┼───┼────────────┼────┼─────┤
│一│BC0000000 │阮素珍│彰化商業銀行大直分行    │88.03.25│二萬元    │
│  │          │      │                        │        │          │
├─┼─────┼───┼────────────┼────┼─────┤
│二│BC0000000 │阮素珍│彰化商業銀行大直分行    │88.04.25│二萬元    │
│  │          │      │                        │        │          │
├─┼─────┼───┼────────────┼────┼─────┤
│三│BC0000000 │阮素珍│彰化商業銀行大直分行    │88.05.25│二萬元    │
│  │          │      │                        │        │          │
├─┼─────┼───┼────────────┼────┼─────┤
│四│BC0000000 │阮素珍│彰化商業銀行大直分行    │88.06.25│二萬元    │
│  │          │      │                        │        │          │
├─┼─────┼───┼────────────┼────┼─────┤
│五│BC0000000 │阮素珍│彰化商業銀行大直分行    │88.07.25│二萬元    │
│  │          │      │                        │        │          │
├─┼─────┼───┼────────────┼────┼─────┤
│六│BC0000000 │阮素珍│彰化商業銀行大直分行    │88.08.25│三萬元    │
│  │          │      │                        │        │          │
├─┼─────┼───┼────────────┼────┼─────┤
│七│BC0000000 │阮素珍│彰化商業銀行大直分行    │90.01.31│三萬元    │
│  │          │      │                        │        │          │
└─┴─────┴───┴────────────┴────┴─────┘


司法院資訊處製作；財團法人民間司法改革基金會備份。
